【裁判字號】    96,破,82
【裁判日期】    970129
【裁判案由】    破產宣告
【裁判全文】
臺灣臺南地方法院民事裁定                96年度破字第82號
聲  請  人  乙○○
送達代收人  甲○○
上聲請人聲請宣告破產事件，本院裁定如下：
    主    文
聲請駁回。
聲請程序費用由聲請人負擔。
    理    由
一、本件聲請意旨略以：
（一）緣聲請人即債務人向台新國際商業銀行股份有限公司北分
      公司、中國信託商業銀行股份有限公司永吉分公司、臺灣
      土地銀行股份有限公司新營分公司、萬泰商業銀行股份有
      限公司北門分公司、復華商業銀行股份有限公司、中國信
      託商業銀行股份有限公司、慶豐商業銀行股份有限公司、
      第一商業銀行股份有限公司、台北富邦商業銀行股份有限
      公司、國泰世華商業銀行股份有限公司、臺灣中小企業銀
      行股份有限公司、臺灣新光商業銀行股份有限公司、陽信
      商業銀行股份有限公司及遠東國際商業銀行股份有限公司
      （上開14家公司以下簡稱發卡銀行）申辦信用卡或現金卡
      ；並向債權人國泰世華商業銀行股份有限公司營業部、台
      新國際商業銀行股份有限公司台北分公司、日盛國際商業
      銀行股份有限公司延平分公司、安泰商業銀行股份有限公
      司中崙分公司、美商美國運通銀行股份有限公司台北分公
      司、臺灣土地銀行股份有限公司新營分公司及中華商業銀
      行股份有限公司永康分公司 （上開7家公司以下簡稱貸款
      銀行）申辦信用貸款。茲聲請人肇因於民國85年陸續幫哥
      哥償還欠款及支付父母親往生之花費而開始負債，當時聲
      請人本身在銀行也有欠款，因而導致入不敷出。為了維持
      家中的開銷、孩子的教育費用等，在不得已的情形下只得
      以信用卡、現金卡週轉，以維持家庭生活，但在高利率的
      惡性循環之下迅速累積債務，截至96年8月1日為止共積欠
      本金、利息、遲延利息違約金及費用總計新台幣（下同）
      3,206,551元（詳如附表債權數額欄所示）。
（二）次按，聲請人目前從事的工作為鼎欣保全股份有限公司的
      管理部門組員，每月收入約39,000元，聲請人之收入扣除
      每月固定支出約38,000元後，所剩無幾，聲請人曾參與協
      商但每月須繳納33,080元（實際金額33,000元，另加計匯
      費80元），聲請人曾繳納一年多，但實在無法負擔，且一
      期未繳即視為全部到期，使聲請人狀況更形雪上加霜。
（三）復按，依聲請人其教育程度、年紀、職業、收入、信用、
      財產狀況及負債情形，聲請人顯已無清償債務之能力。聲
      請人自知一旦經法院宣告破產，個人信用將難有恢復之日
      ，各銀行亦多會拒絕再與聲請人往來，惟如不採此法，恐
      將一再陷入以債養債之惡性循環中，債務額將更行擴大，
      且聲請人亦努力工作，並非不事生產之人，實非不得已始
      以現有財產16萬元（聲請人父親張林助贈與15萬元；聲請
      人尚有一台小客車，扣除該汽車貸款，其殘值約1萬元）
      聲請破產。再者，一經宣告破產，並不意謂聲請人即免負
      任何債務人責任；反之，破產人之生活應趨於簡樸、節省
      消費，一有任何惡意隱匿財產行為，法院並得隨時撤銷原
      准許裁定。
（四）另破產法第82條規定，破產宣告後，破產終結前，破產人
      所取得之財產，亦構成破產財團，是以，除聲請人現所提
      出之財產可供破產分配之用外，聲請人之收入亦應納入破
      產財團，故以聲請人目前收入及開銷狀態而言，在未償還
      債務情況下，破產產團將可較現所提出之財產範圍更大。
      且依破產法第148條規定旨趣， 除債務人之財產不敷清償
      破產財團之費用及財團之債務外，尚難認無宣告破產之實
      益（司法院院字第1505號(二)解釋參照）。
（五）破產，除另有規定外，得因債權人或債務人之聲請宣告之
      。又破產，對債務人不能清償債務者，宣告之，破產法第
      58、57條分別定有明文。故祇要債務人有不能清償債務之
      情事，即可宣告破產，至於宣告破產有無實益，似非宣告
      破產時 所應斟酌之要件。臺灣高等法院85年度抗字第508
      號裁定意旨亦早有指示；而最近臺灣高等法院高雄分院95
      年度破抗字第3號栽定更加明確指示謂： 「縱（組成破產
      財團）事後破產程序進行中確有破產財團不足清償財團費
      用及財團債務情事， 亦僅是否應依同法（破產法）第148
      條規定，裁定破產程序終止，然究非宣告破產時之消極要
      件。」更是明白表示，有無破產實益，不應斟酌在是否准
      許宣告破產中， 而只是事後是否應依破產法第148條終止
      破產程序的問題而已，不能倒果為因，變相剝奪人民宣告
      破產之權利，此乃是高等法院對於破產事件的一貫見解。
（六）另政府機關已積極訂立相關債務清償法規因應，按依立法
      院剛通過之消費者債務清理條例之精神，在於使經濟上處
      於弱勢地位之消費者，得依照較現行破產法簡單易行之程
      序處理其債務，讓債務問題不再惡化，得以有經濟上重生
      之機會，因此為配合政府政策及使經濟弱者得有重生之機
      會，自應從寬認定破產之要件。況且，聲請人之所以會陷
      入要聲請破產之窘境，有一部份原因是肇因於債權銀行為
      了市佔率而濫發信用卡及現金卡，卻不做債信控管，使聲
      請人逐漸地陷於以卡養卡的無底深淵，故聲請人所以到最
      後要聲請破產，不能完全歸責於聲請人，債權銀行亦應負
      一部份責任。從而法院不得僅著眼於銀行之利益，而犧牲
      廣大債務人之利益。
（七）為此，聲請人爰依破產法第1條、第57條及第58條等規定
      聲請宣告破產云云。
二、按債務人不能清償債務者，依本法所規定和解或破產程序，
    清理其債務；債務人停止支付者，推定其為不能清償。再破
    產，對債務人不能清償債務者宣告之，除另有規定外，得因
    債權人或債務人之聲請宣告之，破產法第1條、第57條、第5
    8條第1項分別定有明文。而所謂停止支付，係指債務人對於
    債權人表示不能支付一般金錢債務意旨之行為而言，債務人
    雖給付遲延，惟倘有其他事實證據足以證明確有清償債務之
    能力時，即難認有宣告破產之原因。又法院對破產事件在裁
    定前，得依職權為必要之調查， 亦為破產法第63條第2項所
    明定。再債務人之財產價值，是否足堪清償其債務，不僅以
    不動產之有無及其價值為認定之依據，債務人是否尚有其他
    財產或信用、能力，自應併予調查審認。
三、本件聲請人主張其積欠如附表所示之債務，固據聲請人提出
    汽車行車執照、財團法人金融聯合徵信中心當事人綜合信用
    報告聯合微信資料、戶籍謄本及身分證等影本為憑；復有勞
    保局電子閘門查詢作業被保險人投保資料查詢、稅務電子閘
    門財產所得調件明細表、法務部健保資訊連結作業、萬泰商
    業銀行股份有限公司96年10月11日陳報狀、安泰商業銀行股
    份有限公司96年10月11日陳報狀、中華商業銀行股份有限公
    司96年10月9日函、 財政部臺灣省南區國稅局96年10月12日
    函、陽信商業銀行股份有限公司96年10月15日陳報狀、臺南
    縣稅捐稽徵處96年10月15日函、台新國際商業銀行股份有限
    公司96年10月15日函、台灣美國運通國際股份有限公司96年
    10月11日函、美商美國運通銀行股份有限公司96年10月11日
    函、臺灣土地銀行新營分行96年10月12日函、交通部公路總
    局嘉義區監理所臺南監理站96年10月16日函、第一商業銀行
    股份有限公司96年10月16日陳報狀、臺灣郵政股份有限公司
    96年10月16日函、政部臺灣省南區國稅局臺南縣分局96年10
    月17日函、臺灣中小企業銀行股份有限公司96年10月16日陳
    報狀、臺灣新光商業銀行股份有限公司（即原誠泰商業銀行
    ）96年10月19日陳報狀、交通部公路總局嘉義區監理所麻豆
    監理站96年10月22日函、國泰世華商業銀行股份有限公司96
    年10月19日陳報狀、中國信託商業銀行股份有限公司96年10
    月25日陳報狀、臺灣集中保管結算所股份有限公司96年10月
    22日函、元大商業銀行股份有限公司（即原復華商業銀行）
    、臺南縣警察局善化分局96年10月21日函及台北富邦商業銀
    行股份有限公司96年11月27日函附卷可稽。惟查：
（一）聲請人為民國53年11月10日出生，現任職鼎欣保全股份有
      限公司， 每月收入約39,000元，95年度所得為522,954元
      （平均每月收入約43,580元），有戶籍謄本、勞保局電子
      閘門查詢作業資料及稅務電子閘門財產所得調件明細表在
      卷可稽，依聲請人之年紀、收入等情形觀之，至勞動基準
      法所定強制退休年齡60歲止，聲請人尚得工作17年，且若
      聲請人善用手邊之15萬元，加上自身之努力，實難認聲請
      人已無清償債務之能力，而有宣告破產之必要。
（二）聲請人每月薪資約39,000元，如全部債權人均取得執行名
      義聲請強制執行，依強制執行法第52條及第122條規定，
      應酌留聲請人（債務人）及共同生活之親屬生活所必須之
      食物、燃料及金錢，因之執行法院如依債權人之聲請強制
      執行聲請人（債務人）之薪資者，實務上均只扣薪3分之1
      ，即約扣13,000元，餘約26,000元可供聲請人及其家屬生
      活之需，依此計算1年全體債權人至少可受償156,000元，
      以17年計算為2,652,000元， 如此聲請人及家屬生活仍可
      維持無虞，而債權人可受較多受償，兩蒙其利。反之，若
      宣告聲請人破產，依破產法第97條規定優先清償第95條所
      定破產財團之管理費、變價及分配所生之費用、因破產債
      權人共同利益所需審判上之費用、破產管理人之報酬、破
      產人及其家屬之必要生活費及喪葬費等財團費用及第96條
      所定之財團債務，如此將致聲請人財產更形減少，則債權
      人可受償之金額亦相對減少，堪認就聲請人之情形，不宜
      宣告聲請人破產。
四、綜上所述，本件聲請人所負之債務固超過其資產，然綜合審
    酌聲請人之年紀、工作經營能力、職業、收入、信用、財產
    及家庭狀況等項加以評估，聲請人應尚未達不能清償債務之
    程度，是聲請人聲請宣告破產，為無理由，應予駁回。
五、依破產法第5條，民事訴訟法第95條、第78條，裁定如主文。
中    華    民    國    97    年    1     月    29    日
                        臺灣臺南地方法院民事第二庭
                                法  官  王 獻 楠
附表：
┌─┬──────┬─────┬──────┬───────┐
│編│債權人名稱  │債權之性質│債權數額（新│債權人陳報債權│
│號│            │          │ 台幣）     │金額（新臺幣）│
│  │            │          │            │              │
├─┼──────┼─────┼──────┼───────┤
│ 1│台新國際商業│現金卡    │358,000元   │本金355,318元 │
│  │銀行股份有限│          │            │；本息合計    │
│  │公司台北分公│          │            │373,818元     │
│  │司          │          │            │              │
├─┼──────┼─────┼──────┼───────┤
│ 2│中國信託商業│現金卡    │392,000元   │本金388,238元 │
│  │銀行股份有限│          │            │及利息、違約金│
│  │公司永吉分公│          │            │              │
│  │司          │          │            │              │
├─┼──────┼─────┼──────┼───────┤
│ 3│臺灣土地銀行│現金卡    │45,000元    │本金44,287元及│
│  │股份有限公司│          │            │利息、違約金  │
│  │新營分公司  │          │            │              │
├─┼──────┼─────┼──────┼───────┤
│ 4│萬泰國際商業│現金卡信用│181,000元   │本金179,907元 │
│  │銀行股份有限│貸款      │            │及利息        │
│  │公司北門分公│          │            │              │
│  │司          │          │            │              │
├─┼──────┼─────┼──────┼───────┤
│ 5│元大商業銀行│信用卡    │51,821元    │本金51,821元；│
│  │股份有限公司│          │            │本息、違約金合│
│  │（即原復華商│          │            │計56,321元    │
│  │業銀行股份有│          │            │              │
│  │限公司）    │          │            │              │
├─┼──────┼─────┼──────┼───────┤
│ 6│中國信託商業│信用卡    │137,849元   │本金134,058元 │
│  │銀行股份有限│          │            │；本息、違約金│
│  │公司        │          │            │合計141,515 元│
├─┼──────┼─────┼──────┼───────┤
│ 7│慶豐商業銀行│信用卡    │73,457元    │債權人未陳報  │
│  │股份有限公司│          │            │              │
├─┼──────┼─────┼──────┼───────┤
│ 8│第一商業銀行│信用卡    │16,364元    │本金13,897元及│
│  │股份有限公司│          │            │利息、違約金  │
├─┼──────┼─────┼──────┼───────┤
│ 9│台北富邦商業│信用卡    │86,408元    │本金86,408元；│
│  │銀行股份有限│          │            │本息合計      │
│  │公司        │          │            │89,251元      │
├─┼──────┼─────┼──────┼───────┤
│10│國泰世華銀行│信用卡    │69,106元    │本金67,499元；│
│  │股份有限公司│          │            │本息67,691元  │
├─┼──────┼─────┼──────┼───────┤
│11│臺灣中小企業│信用卡    │61,502元    │本金60,348元及│
│  │銀行股份有限│          │            │利息、違約金  │
│  │公司        │          │            │              │
├─┼──────┼─────┼──────┼───────┤
│12│臺灣新光商業│信用卡    │44,329元    │本金44,028元；│
│  │銀行股份有限│          │            │本息、違約金  │
│  │公司（即原誠│          │            │合計47,453元  │
│  │泰商業銀行）│          │            │              │
├─┼──────┼─────┼──────┼───────┤
│13│陽信商業銀行│信用卡    │43,855元    │本金43,855元；│
│  │股份有限公司│          │            │本息、違約金合│
│  │            │          │            │計51,200元    │
├─┼──────┼─────┼──────┼───────┤
│14│遠東國際商業│信用卡    │92,860元    │債權人未陳報  │
│  │銀行股份有限│          │            │              │
│  │公司        │          │            │              │
├─┼──────┼─────┼──────┼───────┤
│15│國泰世華商業│中期放款  │138,000元   │本金135,959元 │
│  │銀行股份有限│          │            │；本息136,347 │
│  │公司營業部  │          │            │元            │
├─┼──────┼─────┼──────┼───────┤
│16│台新國際公司│信用卡    │327,000元   │信用卡本金    │
│  │商業銀行股份│信用卡貸款│            │189,733元、本 │
│  │有限公司台北│          │            │息合計189,759 │
│  │分公司      │          │            │元；信用卡貸款│
│  │            │          │            │125,369元、本 │
│  │            │          │            │息合計125,393 │
│  │            │          │            │元            │
├─┼──────┼─────┼──────┼───────┤
│17│日盛國際商業│長期放款  │46,000元    │債權人未陳報  │
│  │銀行股份有限│          │            │              │
│  │公司延平分公│          │            │              │
│  │司          │          │            │              │
├─┼──────┼─────┼──────┼───────┤
│18│安泰商業銀行│中期放款  │893,000元   │本金885,362元 │
│  │股份有限公司│          │            │；本息、違約金│
│  │中崙分公司  │          │            │合計1,207,265 │
│  │            │          │            │元            │
├─┼──────┼─────┼──────┼───────┤
│19│美商美國運通│信用貸款  │54,000元    │本金53,300元  │
│  │銀行股份有限│          │            │              │
│  │公司台北分公│          │            │              │
│  │司          │          │            │              │
├─┼──────┼─────┼──────┼───────┤
│20│台灣美國運通│信用卡    │聲請人未陳報│73,491元      │
│  │國際股份有限│          │            │              │
│  │公司        │          │            │              │
├─┼──────┼─────┼──────┼───────┤
│21│中華商業銀行│現金卡    │45,000元    │本金44,732元；│
│  │股份有限公司│          │            │本息、違約金合│
│  │永康分公司  │          │            │計58,291元    │
├─┼──────┼─────┼──────┼───────┤
│22│臺灣土地銀行│          │50,000元    │              │
│  │股份有限公司│          │            │              │
│  │新營分公司  │          │            │              │
├─┼──────┼─────┼──────┼───────┤
│23│            │汽車貸款  │每月19000元 │              │
│  │            │          │，尚有2年需 │              │
│  │            │          │支付        │              │
├─┼──────┼─────┼──────┼───────┤
│合│            │          │3,206,551元 │              │
│計│            │          │            │              │
└─┴──────┴─────┴──────┴───────┘
上為正本，係照原本作成。
如不服本裁定，應於裁定送達後10日內向本院提出抗告狀（須附
具繕本），並應繳納抗告費新台幣1,000元。
中    華    民    國    97    年    1     月    29    日
                                書記官  李 靜 怡


司法院資訊處製作；財團法人民間司法改革基金會備份。
